ACORDAO-COMPLETO-2452265

ACÓRDÃO 310/2021 ATA 5/2021 - PLENÁRIO

VISTOS, relatados e discutidos estes autos da Representação formulada pela firma Globalweb Outsourcing do Brasil Ltda. noticiando possíveis irregularidades ocorridas no Pregão Eletrônico Demap 43/2020, conduzido pelo Banco Central do Brasil. 
ACORDAM os Ministros do Tribunal de Contas da União, reunidos em sessão do Plenário, ante as razões expostas pelo Relator, em:
9.1. com fundamento nos arts. 235 e 237, inciso VII, do Regimento Interno/TCU c/c art. 113, § 1º, da Lei 8.666/1993, conhecer da presente Representação, para, no mérito, considerá-la improcedente; 
9.2. encaminhar cópia deste Acórdão à representante e ao Banco Central do Brasil; 
9.3. arquivar o presente processo, nos termos do art. 250, inciso I, do Regimento Interno/TCU.

Representação noticiando a ocorrência de possíveis irregularidades em pregão eletrônico destinado à contratação de serviços técnicos especializados de sustentação do Arranjo de Pagamentos Instantâneos (PI) e de sua infraestrutura de tecnologia da informação e comunicação (TIC).

Banco Central do Brasil - Bacen.

3. Representante: Globalweb Outsourcing do Brasil Ltda..

13.1. Ministros presentes: Ana Arraes (Presidente), Walton Alencar Rodrigues, Benjamin Zymler, Augusto Nardes, Raimundo Carreiro, Bruno Dantas e Vital do Rêgo.
13.2. Ministro-Substituto convocado: Marcos Bemquerer Costa (Relator).
13.3. Ministro-Substituto presente: André Luís de Carvalho.

MARCOS BEMQUERER

Trata-se da Representação formulada pela firma Globalweb Outsourcing do Brasil Ltda., com pedido de medida cautelar, noticiando possíveis irregularidades ocorridas no Pregão Eletrônico Demap 43/2020, conduzido pelo Banco Central do Brasil - Bacen.
2.	Referido certame teve por objeto a contratação de empresa para prestar serviços técnicos especializados de sustentação do Arranjo de Pagamentos Instantâneos - API e de sua infraestrutura de Tecnologia da Informação e Comunicação - TIC, mediante ordens de serviço dimensionadas em Unidade Banco Central de Serviços - UBCS utilizadas pelo Bacen, em Brasília (peça 2, p. 1) .
3.	A representante alegou que foi desclassificada de forma indevida sob o fundamento de que sua proposta era inexequível (peça 1, pp. 3/48) . Requereu, ao final, em síntese (peça 1, pp. 48/50) : i) o conhecimento da presente representação e a sua inclusão como interessada no processo; ii) a adoção de medida cautelar, inaudita altera pars, para suspender todos os atos relacionados ao certame; iii) a oitiva do Ministério Público junto ao TCU; iv) a intimação do Bacen para apresentar justificativas; v) a procedência de seu pedido, no mérito, de modo a anular a decisão que a desclassificou; e vi) o envio das intimações e publicações em nome do advogado André Puppin Macedo, inclusive quanto à intimação do causídico para eventual exercício da sustentação oral. 
4.	Transcrevo, a seguir, com os devidos ajustes de forma, a instrução da Secretaria de Fiscalização de Tecnologia da Informação - Sefti, por meio da qual os fatos atinentes a este feito são circunstanciados e analisados (peça 22) :
"HISTÓRICO
O valor estimado para a contratação é de R$ 27.211.200,00 (peça 17, p. 1) , sendo o volume da contratação limitado a 480.000 UBCS [Unidade Banco Central de Serviços] no período de 24 meses (peça 2, p. 47) .
A sessão pública foi aberta no dia 28/7/2020, encontrando-se o certame na fase de julgamento das propostas (peça 21) .
A representante se classificou provisoriamente em primeiro lugar, pelo melhor lance de R$ 27,75 para o valor de cada UBCS (peça 1, p. 4. Peça 4, p. 1) , totalizando um valor potencial de execução durante a vigência da contratação de R$ 13.320.000,00 representando uma economia de cerca de 51% frente ao valor estimado da contratação previamente à licitação.
Após a apresentação da proposta da representante, foram realizadas duas diligências pelo Bacen para que a licitante apresentasse esclarecimentos que se fizeram necessários, tendo, em seguida, a unidade jurisdicionada concluído pela inexequibilidade da proposta e aberto prazo para nova manifestação da Globalweb, mediante nova diligência (peças 6, 7 e 9 a 14) .
Apresentada a manifestação da licitante (peça 11) , o Bacen efetuou nova análise e manteve sua conclusão pela inexequibilidade da proposta em questão (peça 5) .
EXAME DE ADMISSIBILIDADE
Inicialmente, deve-se registrar que a representação preenche os requisitos de admissibilidade constantes no art. 235 do Regimento Interno do TCU (RI/TCU) , haja vista a matéria ser de competência do Tribunal, referir-se a responsável sujeito à sua jurisdição, estar redigida em linguagem clara e objetiva, conter nome legível, qualificação e endereço do representante, bem como encontrar-se acompanhada do indício concernente à irregularidade ou ilegalidade.
Além disso, a empresa Globalweb possui legitimidade para representar ao Tribunal, consoante disposto no inciso VII do art. 237 do RI/TCU c/c o art. 113, § 1º, da Lei 8.666/1993.
Ainda, conforme dispõe o art. 103, § 1º, in fine, da Resolução/TCU 259/2014, verifica-se a existência do interesse público no trato das supostas irregularidades veiculadas pela representante, pois, em tese, poderiam ocasionar prejuízos aos cofres públicos, em razão do risco de que ocorra contratação com preços superiores aos ofertados pela representante, em decorrência de eventual desclassificação indevida de sua proposta sob a justificativa de inexequibilidade.
Dessa forma, a representação poderá ser apurada, para fins de comprovar [ou não] a sua procedência, nos termos do art. 234, § 2º, segunda parte, do RI/TCU, aplicável às representações, de acordo com o parágrafo único do art. 237 da mesma norma.
EXAME TÉCNICO 
Tomando por base análise efetuada pela equipe técnica de apoio do Bacen (peça 4) , verifica-se que a proposta de preços da representante foi considerada manifestamente inexequível nos seguintes termos (peça 4, p. 15) :
'i) do item 26.1.2 do Anexo 1 do Edital, porque indicou salários dos profissionais nominados folguistas a serem alocados na prestação de serviços menores que os referenciados por perfil na Tabela 6 do Anexo 1 do Edital, e, ainda, a licitante não se desincumbiu do ônus de prova que lhe competia, pois não enviou ' (...) juntamente com sua proposta, demonstração comprobatória de que tenha em seu quadro de funcionários ou tenha condições reais de contratar, em Brasília, pelos valores propostos, profissionais com qualificação igual ou superior à exigida no Anexo 1B (...) , nem dos demais exigidos nos itens 26.2 a 26.5.4 do Anexo 1 do Edital';
ii) do item 10.3.1 do Edital, pois o preço ofertado é comprovadamente insuficiente para a cobertura dos custos decorrentes da contratação, em linha com o item 9.2 do Anexo VII da IN MPDG nº 5/2017.'
No que releva, em sua análise derradeira (peça 5) , o Bacen entendeu:
3.1. que os custos previstos na planilha apresentada pela licitante cobrem uma jornada semanal inferior à prevista na escala por ela proposta, apurando-se, assim, um déficit de R$ 554.647,44 na proposta da licitante para a vigência do contrato (sem considerar qualquer parcela de lucro) , incluindo ainda estimativas de horas extras em feriados não declaradas e diferença de valor a menor no cálculo do adicional noturno (peça 5, p. 7-8) ; e
3.2. que os salários dos profissionais nominados 'folguistas' pela licitante, previstos na escala  de trabalho por ela apresentada, estavam subdimensionados em sua planilha de custos, apurando-se, assim, um prejuízo de R$ 2.773.778,63 na proposta da licitante para a vigência do contrato, já desconsiderando o lucro previsto (peça 5, p. 9-10) .
Análise quanto serviço a ser prestado no serviço noturno
Com relação à análise do Bacen sobre a proposta, no que tange ao serviço a ser prestado no serviço noturno, a representante alega que todos os custos extras com os perfis noturnos foram devidamente previstos e desconsiderados pela equipe técnica do Bacen (peça 1, p. 22, 36 e 39) .
O Bacen, por sua vez, assevera que os custos que constam na planilha da licitante são referentes a apenas um profissional, o que, aplicando-se o redutor de hora noturna, corresponde a uma jornada semanal de cerca de 38 horas e 30 minutos para o serviço noturno, inferior às 49 horas previstas na escala proposta (peça 5, p. 7-8) .
A unidade jurisdicionada, assim, efetuou uma redução do faturamento mensal estimado do contrato dos períodos da escala que entendeu não estarem cobertos com os custos apresentados pela licitante (peça 5, p. 8) .
Com efeito, o Bacen assevera que a licitante considerou os custos de adicionais noturnos em apenas um profissional de cada um dos perfis de 6 a 10, não sendo possível custear a cobertura de toda janela noturna de sete dias semanais com a previsão de custos de apenas um profissional, considerando uma jornada convencional de 44 horas semanais de trabalho, e considerando ainda que uma hora de trabalho noturno equivale a 52 minutos e 30 segundos (peça 4, p. 12) .
Asseverou, ainda, que na planilha de custos não há qualquer previsão de pagamento de adicional de hora noturna reduzida, já que, na escala proposta, a jornada desse profissional não apresenta qualquer redução, estimando, assim, uma diferença entre o custo previsto pela licitante e o custo necessário para cobertura do período noturno de R$ 26.437,20 para a vigência contratual (peça 4, p. 12) .
Adicionalmente, identificou que a escala apresentada projetou todas as semanas com cinco dias úteis e sem considerar qualquer feriado, deixando de contabilizar, portanto, qualquer custo decorrente de trabalho em feriado, estimando, considerando o adicional de horas extras por trabalho em feriado, com uma média de dez feriados por ano, um acréscimo nos custos mensais em cerca de R$ 5.290,58, o que representa um acréscimo de R$ 126.973,92 para a vigência contratual (peça 4, p. 12) .
Com base em tais diferenças e na diminuição estimada de faturamento, a unidade jurisdicionada chegou ao já mencionado prejuízo potencial total para a vigência do contrato no valor de R$ 554.647,44 (peça 4, p. 13) .
Observando-se a planilha de custos juntada aos autos, verifica-se que há previsão de cobertura de custos para apenas um profissional dos perfis 6 a 10 no período noturno, sem previsão de custos com horas extras (peça 12, p. 13-14, 17-18, 21-22, 25-26, 29-30 e 35) .
Assim, considerando que a hora do trabalho noturno é computada como de 52 minutos e 30 segundos, que o trabalho noturno é aquele realizado entre as 22 horas de um dia até as 5 horas do dia seguinte (com duração, portanto, de 7 horas) e que a jornada máxima de trabalho é de 44 horas semanais, entende-se que, conforme asseverado pelo Bacen, a previsão de custos com apenas um profissional para cobrir toda a janela noturna a cada dia [é insuficiente], já que o período a ser coberto totaliza 49 horas semanais.
Além disso, entende-se também que houve subdimensionamento nos custos salariais em razão da ausência de custos previstos com horas extras por trabalho em feriados, corroborando-se com a análise efetuada pela unidade jurisdicionada.
Importa destacar que o déficit (R$ 554.647,44) previsto em razão de tais falhas na proposta representa cerca de 4% do valor potencial de execução do contrato a ser celebrado (parágrafo 5) , já tendo sido desconsiderada a parcela de lucro da licitante, além das eventuais reduções de faturamento decorrentes do não atendimento dos indicadores de medição previstos no edital.
Cumpre destacar que o item 10.3.1 do edital prevê que serão considerados preços manifestamente inexequíveis aqueles que comprovadamente forem insuficientes para a cobertura dos custos decorrentes da contratação pretendida (peça 2, p. 11) , em sintonia, portanto, com o observado no caso.
Diante do exposto, entende-se que não merecem prosperar as alegações de irregularidades apresentadas quanto ao presente ponto.
Análise quanto serviço a ser prestado pelos profissionais 'folguistas'
Inicialmente, cumpre esclarecer que 'profissionais folguistas', segundo a licitante, seriam aqueles escalados para participar apenas de forma parcial da execução do contrato a ser firmado com o Bacen, atuando, também, em outros contratos firmados pela licitante (peça 1, p. 30) .
Para os profissionais folguistas, a licitante alocou em sua proposta custos parciais de salários, proporcionais à alocação de tais profissionais ao contrato a ser firmado com o Bacen (peça 1, p. 7. Peça 12, p. 35) .
Assim, com relação à análise do Bacen sobre a proposta, no que tange ao serviço a ser prestado pelos folguistas, a representante alega, basicamente, que o custo de tais profissionais não poderia ser considerado na integralidade pela unidade jurisdicionada, porquanto a Globalweb utiliza esses profissionais em outras atividades de diversos tipos como treinamentos, pesquisa, desenvolvimento etc. (peça 1, p. 42) .
Por outro lado, o Bacen entendeu pela impossibilidade da alocação proporcional de salários sem que houvesse a demonstração de como os custos não alocados seriam cobertos pela licitante, considerando, portanto, não apenas os custos parciais previstos na proposta, mas os salários integrais dos profissionais 'folguistas' na análise quanto à exequibilidade da proposta, estimando, assim, o prejuízo mencionado no parágrafo 13.1 (peça 4, p. 13. Peça 5, p. 5) .
Sobre a questão, entende-se que, de fato, a licitante pode se valer de profissionais vinculados também a outros contratos, em razão de não se tratar aqui de contratação de mão-de-obra ou de postos de trabalho, mas de prestação de serviços.
Nada obstante, verifica-se que parcela relevante de custos com profissionais deixou de ser alocada na proposta sob a justificativa de que seriam cobertos pela licitante em outros contratos, aumentando o risco para o Bacen de que os serviços contratados não sejam entregues no prazo e qualidade esperados, em decorrência de custos da contratada que eventualmente passem a não mais ser suportados por essas outras alegadas contratações.
Com efeito, trata-se de um prejuízo potencial à licitante de R$ 2.773.778,63 em função do subdimensionamento sob análise, representando cerca de 21% do valor potencial de execução do contrato a ser celebrado (parágrafo 5) , já tendo sido desconsiderada a parcela de lucro da licitante.
Cumpre destacar que o item 10.3.1 do edital prevê que serão considerados preços manifestamente inexequíveis aqueles que comprovadamente forem insuficientes para a cobertura dos custos decorrentes da contratação pretendida (peça 2, p. 11) , em sintonia, portanto, com o observado no caso.
Diante do exposto, entende-se que não merecem prosperar as alegações de irregularidades apresentadas quanto ao presente ponto.
Conclusão
 (...) [haja vista que] não merecem prosperar as alegações de irregularidades apresentadas pela representante (parágrafos 26 e 35) , propõe-se considerar improcedente a presente representação e, por arrasto, indeferir o pedido de medida cautelar, uma vez ausente o pressuposto da plausibilidade jurídica.
EXAME DO PEDIDO DA MEDIDA CAUTELAR
Em razão de se concluir pela improcedência da presente representação, resta não incidente o requisito da plausibilidade jurídica para a adoção de medida cautelar pleiteada, de modo que se propõe seu indeferimento.
PEDIDO DE INGRESSO COMO PARTE INTERESSADA
A representante requer sua admissão no processo na qualidade de parte interessada, na forma do art. 144, § 2º, do Regimento Interno do TCU (parágrafo 2.1) .
Vale destacar que, no âmbito do TCU, o pedido de ingresso nos autos como parte interessada é regulado pelo art. 146 do RI/TCU.
Consoante tal regulamentação, a representante não é considerada automaticamente parte processual, uma vez que, ao representar perante esta Corte de Contas, ela apenas dá início à ação fiscalizatória, cabendo ao próprio Tribunal dar andamento ao processo e decidir.
Nesse sentido, verifica-se que não foi demonstrada pela representante, de forma clara e objetiva, razão legítima para intervir nos autos ou de possibilidade concreta de lesão a direito subjetivo em decorrência de eventual deliberação que venha a ser adotada pelo TCU.
Diante do exposto, propõe-se o indeferimento do pedido.
CONCLUSÃO
O documento constante da peça 1 deve ser conhecido como representação, por preencher os requisitos previstos nos arts. 235 e 237, VII, do RI/TCU c/c o art. 113, §1º, da Lei 8.666/1993 e no art. 103, § 1º, da Resolução/TCU 259/2014 (parágrafos 7 a 13) .
 (...) [tendo em conta que] não merecem prosperar as alegações de irregularidades apresentadas pela representante, propõe-se considerar improcedente a presente representação e, por arrasto, indeferir o pedido de medida cautelar (parágrafos 36 e 37) .
Ademais, entende-se que o pedido de ingresso nos autos como parte interessada deve ser indeferido (parágrafos 38 a 42) ."
5.	Com arrimo em tais considerações, a Sefti, em uníssono, apresentou a seguinte proposta de mérito (peças 22, p. 5 e 23) :
"I) conhecer da presente representação, satisfeitos os requisitos de admissibilidade previstos nos arts. 235 e 237, inciso VII, do Regimento Interno/TCU, c/c o art. 113, § 1º, da Lei 8.666/1993 e no art. 103, § 1º, da Resolução/TCU 259/2014, para, no mérito, considerá-la improcedente;
II) indeferir o requerimento de medida cautelar formulado por Globalweb Outsourcing do Brasil, tendo em vista a inexistência dos pressupostos necessários para adoção da referida medida;
III) indeferir o pedido de ingresso nos autos como parte interessada formulado pela representante;
IV) comunicar ao Banco Central do Brasil e à representante a decisão que vier a ser adotada nestes autos; e
V) arquivar os presentes autos, nos termos do art. 237, parágrafo único, c/c o art. 250, inciso I, do Regimento Interno/TCU."
	É o Relatório.

André Puppin Macedo (OAB/DF 12.004) e Alexandre Spezia (OAB/DF 20.555).

Não atuou.

REPRESENTAÇÃO. BANCO CENTRAL DO BRASIL. CONTRATAÇÃO DE SERVIÇOS DE TECNOLOGIA DA INFORMAÇÃO. SUPOSTA IRREGULARIDADE NA INABILITAÇÃO DA REPRESENTANTE NÃO VERIFICADA. CONHECIMENTO. IMPROCEDÊNCIA. ARQUIVAMENTO.

REPRESENTAÇÃO (REPR)

Secretaria de Fiscalização de Tecnologia da Informação - Sefti.

Em exame a Representação formulada pela firma Globalweb Outsourcing do Brasil Ltda., doravante denominada Globalweb, com pedido de medida cautelar, noticiando possíveis irregularidades ocorridas no Pregão Eletrônico Demap 43/2020, conduzido pelo Banco Central do Brasil - Bacen.
2.	Mencionado certame teve por objeto a contratação de empresa para prestar serviços técnicos especializados de sustentação do Arranjo de Pagamentos Instantâneos - API e de sua infraestrutura de Tecnologia da Informação e Comunicação - TIC, mediante ordens de serviço dimensionadas em Unidade Banco Central de Serviços - UBCS utilizadas pelo Bacen, em Brasília (peça 2, p. 1) .
3.	A representante alegou que foi desclassificada de forma indevida sob o fundamento de que sua proposta era inexequível (peça 1, pp. 3/48) . 
4.	Requereu, ao final, em síntese (peça 1, pp. 48/50) : i) o conhecimento da presente representação; ii) a adoção de medida cautelar, inaudita altera pars, para suspender todos os atos relacionados ao certame; iii) a oitiva do Ministério Público junto ao TCU; iv) a intimação do Bacen para apresentar justificativas; iv) a procedência de seu pedido, no mérito, de modo a anular a decisão que a desclassificou; e vi) o envio das intimações e publicações em nome do advogado André Puppin Macedo, inclusive quanto à intimação do causídico para eventual exercício da sustentação oral. 
5.	A Secretaria de Fiscalização de Tecnologia da Informação - Sefti foi a encarregada de instruir este processo e, após analisá-lo, apresentou proposta de mérito que contempla, sinteticamente: i) o conhecimento desta Representação para, no mérito, considerá-la improcedente; e ii) o indeferimento do pedido de medida cautelar formulado pela representante.
II
6.	Inicio o exame deste feito aduzindo que a presente Representação pode ser conhecida, eis que formulada em alinhamento aos dispositivos regimentais cabíveis à espécie, previstos nos arts. 237 e 235 do Regimento Interno/TCU c/c o art. 113, § 1º, da Lei 8.666/1993.
7.	Para melhor compreensão da matéria, faz-se necessário apresentar o histórico dos atos que culminaram com o feito que ora se examina. 
8.	O valor estimado da contratação é de R$ 27.211.200,00 (peça 17, p. 1) , sendo o volume da contratação limitado a 480.000 UBCS no período de 24 meses (peça 2, p. 47) .
9.	De acordo com consulta efetuada pela Sefti no sítio eletrônico Comprasnet, a sessão pública foi aberta no dia 28/7/2020, encontrando-se a licitação na fase de julgamento das propostas (peça 21) .
10.	A representante foi classificada em primeiro lugar ofertando lance de R$ 27,75 para o valor de cada UBCS (peças 1, p. 4; e 4, p. 1) , o que indicaria preço de execução de R$ 13.320.000,00 durante a vigência da contratação (proposta de 30/7/2020) . Tal valor representa economia da ordem de 51% em relação ao valor estimado pelo Bacen (R$ 27.211.200,00, peça 17, p. 1) .
11.	O Banco Central do Brasil considerou inexequível a proposta da ora representante em função de o seu custo mensal situar-se no patamar de R$ 490.000,00 (já excluído o lucro) frente a uma receita mensal de cerca de R$ 368.000,00, o que indicaria déficit da ordem de R$ 122 mil mensais, ou R$ 1,4 milhão ao ano (peça 4, p. 2) .
12.	Após aplicar a fórmula de cálculo prevista em edital (item 4 do anexo 6) , tomando como base os dados da planilha da Globalweb, o Bacen apontou que o preço contratual da licitante seria de R$ 41,77 para cada UBCS, o que informaria custo total de R$ 20.053.920,00 (peça 4, pp. 2/3) , valor além dos R$ 13.320.000,00 ofertados pela firma. 
13.	Ante tal situação, o Bacen efetuou diligência à empresa para que pudesse apresentar as explicações acerca da constatação acima. 
14.	Em resposta, a Globalweb apresentou, em 4/8/2020, planilha de composição de custos que, segundo o Banco Central do Brasil, havia sido "substancialmente alterada", na qual a sociedade empresária (peça 4, p. 3, item 5) :
"especialmente quanto a¿ quantidade de profissionais para a composic¿a¿o dos times, [reduziu] (...) de 28 pessoas para 24,6 pessoas por mês, (...) [e] realizou profundo corte dos demais custos, buscando compatibilizar o preço ofertado mensal de R$ 368.631,01."
15.	Ainda de acordo com o Bacen, a licitante encaminhou documentação de demonstração comprobatória de sua planilha de custos ajustada na resposta à diligência (peça 4, p. 10) :
"Releva reiterar que houve mudança substancial entre a proposta comercial ajustada e a proposta apresentada após as diligências. Isso porque não tratou de mera correção de erros formais ou de preenchimento, mas de profunda alteração em todos os números e cálculos inicialmente ofertados. A principal alteração foi a redução de profissionais do Time 2 com a concomitante apresentação dos valores salariais dos folguistas abaixo do mínimo referencial da Tabela 6 do Anexo 1 do Edital."
16.	 A Globalweb aduziu que sua proposta inicial considerava o cenário de 480.000 horas UBCS - referentes ao total da contratação -, ou de 20.000 horas UBCS mensais, que, segundo apontou seria executada por 28 profissionais.  Conforme a análise do Bacen, para este nível de execução, remanesceria a incompatibilidade outrora apontada acerca da inexequibilidade da proposta (peça 4, p. 4, item 7) : 
" (...) e¿ possível verificar que a carga horária de cada profissional deste time deveria ser elevada em ate¿ 90%, passando de 44h/semana para mais de 80h/semana, sem que se tenha refletido na composic¿a¿o de custos ou sem que haja infringência às normas trabalhistas. Este cenário revela falha grave da proposta da licitante, pois são incompatíveis com as especificações e as condições exigidas no edital."
17.	Dessarte, a nova planilha de custos apresentada ao Bacen reduziu o número de 28 para 24,60 profissionais para o atendimento de 13.284 horas UBCS - patamar fixado pelo Bacen no orçamento estimativo (anexo 6 do Edital) - com a previsão da utilização de funcionário intitulado "folguista", sem o detalhamento de como seria a escala de tal trabalhador. 
18.	Haja vista que a dúvida acerca da exequibilidade da proposta da Globalweb persistia, o Bacen efetuou nova diligência àquela firma. Em resposta, foi apresentada nova planilha de custos - datada de 7/8/2020 - por meio da qual houve reformulação do número de profissionais, que passou de 24,60 para 24,84 pessoas (peça 4, p. 4, item 11) .
19.	Pode-se sintetizar que a justificativa para o fracionamento no número de trabalhadores deriva do fato de que a firma pretendia utilizar "folguistas" por ela contratados para a execução de outras atividades e alocá-los de forma parcial para atendimento do futuro contrato que seria celebrado com o Bacen.
20.	Nesse sentido, a Globalweb entendeu que poderia proporcionalizar o custo do profissional, evidenciando em sua planilha apenas a fração do custo do respectivo colaborador. 
21.	Sobre tal questão, o Bacen pontuou que somente a partir do conhecimento detalhado das escalas dos "folguistas" seria possível mensurar se a proposta seria ou não exequível, motivo pelo qual efetuou, mais uma vez, diligência junto à Globalweb. 
22.	Atendendo à medida saneadora, a firma encaminhou três propostas de escalas e se manifestou no sentido de que outros arranjos de trabalho dos "folguistas" poderiam ser acertados em conjunto com o Bacen. 
23.	Após todo esse trâmite processual, o Banco Central do Brasil entendeu que deveria tomar como base, para análise de exequibilidade, a proposta apresentada em 30/7/2020, com a planilha de custos ajustada, encaminhada em 7 de agosto daquele ano.  
24.	Transcrevo, para melhor entendimento da matéria em exame, o seguinte excerto da análise levada a efeito pelo Bacen (peça 4, pp. 6/10) : 
"IV.1 - Time 2 - composic¿a¿o proposta 
18. Dispõe o item 26 do Anexo 1 do Edital: 
'26. DA INEXEQUIBILIDADE DAS PROPOSTAS 
26.1. Serão consideradas manifestamente inexequíveis as propostas que: 
 (...) 
26.1.2. indiquem salários dos profissionais a serem alocados na prestação de serviços menores que os referenciados por perfil na Tabela 6, a seguir:'
19. Além disso, o item 2 do Anexo 3 determina que ocorra, no mesmo momento da apresentação da proposta vencedora ajustada, o encaminhamento de ' (...) demonstração comprobatória de que tenha em seu quadro de funcionários ou tenha condições reais de contratar, em Brasília, pelos valores propostos, profissionais com qualificação igual ou superior a¿ exigida no Anexo 1B (...) '. 
20. A metodologia utilizada pela licitante, em relac¿a¿o ao time 2, seria se utilizar de 'folguistas' com alocação parcial e que representariam 36,7% do custo de um profissional (...) .
 (...) 
21. O item 2.3.2 do Anexo 1 do Edital define que 'salário e¿ a contraprestação devida ao empregado pela prestação de serviços, em decorrência do contrato de trabalho'. A pesquisa de salários que resultou na tabela 6 do item 26.1.2 do Anexo 1 do Edital, abaixo transcrita, baseou-se na mesma base e premissa de salários mensalistas. Destaque-se que os valores da tabela foram colhidos a partir de 'pesquisas de mercado, contratos com perfis similares com outros órgãos da Administração Pública Federal e sítios especializados'. 
 (...) 
22. Ocorre que o item 26.2 do Anexo 1 do Edital, determinou às licitantes, objetivamente que apresentassem valores de salário inferiores aos previstos na Tabela 6, que encaminhassem ' (...) juntamente com sua proposta, demonstração comprobatória de que tenha em seu quadro de funcionários ou tenha condições reais de contratar, em Brasília, pelos valores propostos, profissionais com qualificação igual ou superior a¿ exigida no Anexo 1B (...) '. E¿ indubitável que se exigiu a aderência aos valores mínimos de referência de salário para os perfis profissionais para que a licitante não precisasse demonstrar a exequibilidade da proposta que tivesse como fundamento custo com salário menor do que o de referência. 
23. Na planilha de demonstração de custos inicial, a licitante[,] para o Time 2, propôs a cobertura de 3 profissionais com o salário de referência da Tabela 6. Entretanto, na última alteração realizada na planilha de demonstração de custos, a proposta contém alteração substancial para o Time 2, pois foi reduzida a 2,367 profissionais, conforme a escala 2. Visto de outra forma, a licitante considerou o salário de referência apenas para 2 profissionais, e apenas de 36,7% para o folguista, na forma do Quadro Resumo da última versão da planilha de composic¿a¿o de custos enviado pela licitante: 
24. Alia¿s, ha¿ confusão conceitual da licitante entre a exigência, para os fins do item 26.2 do Anexo 1 do Edital, do salário mínimo de referência de profissional e o seu reflexo para a planilha de composic¿a¿o de custos. Na resposta a¿ segunda diligência, em relac¿a¿o ao Time 2 justificou a licitante: 
'Fundamental deixar claro que a planilha de composic¿a¿o de custos apresenta integralmente os custos necessários ao atendimento de todo regime 24x7. Desse modo, um profissional que atue apenas 10% do seu tempo na presente contratação terá¿ apenas 10% do seu custo apurado nessa contratação. 
Isso significa que poderemos alocar mais de 1 pessoa/indivíduo, com o devido atendimento às exigências de capacitação do edital, a um determinado perfil/horário, mas tendo apenas o custo correspondente ao tempo utilizado na presente contratação. 
A título de exemplo, 2 pessoas/indivíduos atuando 50% cada uma no mesmo perfil, complementando o horário de trabalho tera¿o o custo correspondente a 1 profissional, mesmo sendo 2 pessoas/indivíduos alocadas cada uma em tempo parcial, na prestação dos serviços. 
Desse modo, o percentual de 36,7% corresponde justamente aos custos dos indivíduos folguistas de cada perfil  (Profissional 6 D 1, Profissional 6 D 2, Profissional 6 D 3 e seus correspondentes nos demais perfis de 7 a 10) , necessários ao atendimento integral do regime 24x7 estabelecido no edital. 
Dessa forma, quando e¿ apontado na planilha o quantitativo total de 3,367 profissionais para atendimento de horário de determinado perfil, isso significa que são necessários os custos referentes a esses 3,367 profissionais, por não haver a necessidade de alocação de custos de 4 profissionais integrais, conforme demonstrado na planilha de custos detalhada e nos exemplos de escalas, anexas a¿ esta resposta. 
Da mesma forma, quando apresentamos o custo de 1 profissional com adicional noturno, esse custo pode ser aplicado em mais de 1 pessoa/indivíduo, mas representa adequadamente os custos com adicional noturno, que de acordo com a legislação atual abrange o período das 22h às 6h, totalizando 8 horas diárias, cujos adicionais (noturno e de hora reduzida noturna) encontram-se devidamente destacados na planilha de custos.' (nossos grifos) 
25. Para a licitante, portanto, nas condições da justificativa acima, não importaria a quantidade de profissionais atuando na execução contratual, desde que respeitado 'o custo correspondente ao tempo utilizado na presente contratação', e, por arraste, tampouco o salário de referência mínimo de cada profissional haveria de ser considerado para o item 26.2 do Anexo 1 do Edital, pois tão somente teriam de ser proporcionalmente levados aos custos correspondentes ao tempo de alocação na escala 2. 
26. De fato, na última planilha de preços da licitante[,] vista em conjunto com a escala 2, para o Time 2, ha¿ a alocação efetiva de três profissionais (Profissional 6 D1, Profissional 6 D2, Profissional 6 D3 e seus correspondentes nos demais perfis de 7 a 10) , ainda que um esteja nominado como folguista. Neste caso, impõe-se a análise do salário do folguista para os fins do item 26.2 do Anexo 1 do Edital, ou seja, se o salário do folguista, nos perfis 6, 7, 8, 9 e 10, e¿ igual ou superior aos valores salariais mínimos de referência da Tabela 6 do Anexo 1. 
27. Disto, a¿ míngua de qualquer documentação ou informação apresentada pelo licitante, o cálculo para a obtenção do salário do folguista de cada perfil do Time 2 e¿ resultado direto da aplicação da proporção de 36,7%, conforme determina a própria observação do licitante abaixo transcrita, sobre a coluna 'Salários', para os perfis 6, 7, 8, 9 e 10, correspondentes às linhas 6, 8, 10, 12 e 14 da planilha de custos, pág. 35 do doc. 83. 
'Observação. Esse percentual de 36,7% referente aos recursos folguistas esta¿ demonstrado na escala 2 dos exemplos de escalas enviados, onde os indivíduos folguistas de cada um dos perfis (Profissional 6 D1, Profissional 6 D2, Profissional 6 D3 e seus correspondentes nos demais perfis de 7 a 10) tem somados para cada perfil, 80,75 horas mensais, que representam 36,7% do custo de um profissional (80,75 horas/220 horas mensais * 100 = 36,7%) .profissional = Custo de 3,32 profissionais por perfil do time 2.' (nossos grifos) 
28. Os salários dos folguistas, assim, dos perfis 6, 7, 8, 9 e 10 integrantes do Time 2 estão todos abaixo dos valores salariais mínimos de referência da Tabela 6 do Anexo 1, conforme demonstrado na tabela abaixo: 
	Perfil
	Função
	Salário mínimo de referência (Tabela 6 do Anexo 1 do Edital) 
	Sala¿rio do Folguista (pa¿g. 35 - planilha de custos da licitante) [36,7% do salário de referência]

	6
	Banco de Dados - Nível Pleno 
	R$ 7.188,98
	R$ 2.638,36

	7
	Sistema Operacionais e Monitoração - Nível Pleno 
	R$ 6.622,85
	R$ 2.430,59

	8
	Devops - Ni¿vel Pleno 
	R$ 6.945,28
	R$ 2.548,92

	9
	Redes e Segurança - Ni¿vel Pleno 
	R$ 6.876,57
	R$ 2.523,70

	10
	Suporte e Atendimento - Ni¿vel Pleno 
	R$ 3.542,96
	R$ 1.300,27

29. Releva reiterar que houve mudança substancial entre a proposta comercial ajustada e a proposta apresentada após as diligências. Isso porque não tratou de mera correção de erros formais ou de preenchimento, mas de profunda alteração em todos os números e cálculos inicialmente ofertados. A principal alteração foi a redução de profissionais do Time 2 com a concomitante apresentação dos valores salariais dos folguistas abaixo do mínimo referencial da Tabela 6 do Anexo 1 do Edital. Nesse aspecto, a proposta comercial ajustada, considerada a planilha alterada de composic¿a¿o de custos e a 'escala 2' de profissionais, conforme fixado no parágrafo 17 acima, contém vício insanável, pois a documentação de demonstração comprobatória, nos termos do item 26.1.2 do Anexo 1 do Edital, deveria ter sido encaminhada no momento de apresentação da proposta comercial ajustada em 30.7.2020, não sendo possível juntar documento novo nesta fase licitatória, conforme a parte final do art. 43, § 3º, da Lei nº 8.666/1993, que dispõe ser 'facultada a¿ Comissão ou autoridade superior, em qualquer fase da licitação, a promoção de diligência destinada a esclarecer ou a complementar a instrução do processo, vedada a inclusão posterior de documento ou informação que deveria constar originariamente da proposta' (...) .
30. Dessa forma, objetivamente, a proposta da licitante deve ser considerada manifestamente inexequível, nos termos do item 26.1.2 do Anexo 1 do Edital, porque indicou salários dos profissionais nominados folguistas a serem alocados na prestação de serviços menores que os referenciados por perfil na Tabela 6 do Anexo 1 do Edital, e, ainda, a licitante não se desincumbiu do ônus de prova que lhe competia, pois não enviou ' (...) juntamente com sua proposta, demonstração comprobatória de que tenha em seu quadro de funcionários ou tenha condições reais de contratar, em Brasília, pelos valores propostos, profissionais com qualificação igual ou superior a¿ exigida no Anexo 1B' (...) , nem dos demais exigidos nos itens 26.2 a 26.5.4 do Anexo 1 do Edital."
25.	Adicionalmente, o Banco Central do Brasil também concluiu que a receita da Globalweb, nos moldes da proposta que apresentara, era inferior ao seu custo mensal, evidenciando, assim, a sua inexequibilidade (peça 4, pp. 10/14) :  
"31. O objeto do Edital foi assim detalhado no item 1.2 do Anexo 1 do Edital: 
'1.2 Os serviços técnicos especializados compreendem as atividades de evolução, manutenção, melhorias, atualizações, implantação, operação e execução continuada dos sistemas que compõem o Arranjo PI e de toda sua infraestrutura, pagos mensalmente mediante apuração dos indicadores, pelos resultados recebidos e homologados, aderentes às especificações técnicas estabelecidas neste Edital e seus Anexos, pelo prazo de 24 meses, renováveis por períodos de 12 (doze) meses ate¿ o limite de 60 (sessenta) meses.' (nossos grifos) 
32. No item 2.41 do Anexo 1 do Edital a UBCS (Unidade Banco Central de Serviços) foi definida como a 'unidade básica para mensuração de serviços, sendo equivalente a¿ prestação de serviços de um profissional do menor perfil no período de uma hora (1 homem-hora) '. Em vista do objeto, os serviços técnicos especializados, medidos em UBCS, somente serão pagos pelos resultados recebidos e homologados, ou seja, realizado efetivamente. 
33. A quantidade mensal inicial estimada de 13.284 UBCS da tabela 2 do item 11.2.1 do Anexo 1 do Edital decorreu dos seguintes parâmetros: 
Anexo 1 do Edital
'5.2. Horário de execução dos serviços 
5.2.1. O Serviço de Sustentação do PI devera¿ ser prestado de 0h às 24h, de modo ininterrupto, todos os dias do ano.
 (...) 
5.2.3.A equipe de profissionais será¿ organizada por Times, que deverão respeitar uma das seguintes janelas de atendimento: 
5.2.3.1. em regime de 24x7, de 0h às 24h, de modo ininterrupto, durante todos os dias do ano;
 (...) 
11.2.1.1.A demanda mensal inicial e máxima estimadas de contratação da Tabela 2 para as UBCS foi baseada nas seguintes premissas: 
11.2.1.1.1.a alocação, necessariamente presencial, nos horários descritos no item 5.2, de perfis profissionais, atendendo as qualificações e quantitativos exigidos para desempenho das atribuições previstas, conforme tabulado no Anexo 1B;
 (...) 
11.2.1.1.3.as estimativas aqui citadas incluem o serviço prestado em todas as situações previstas neste edital: presencial, presencial noturno e em regime de sobreaviso. 
11.2.1.2.as quantidades informadas são estimadas, não havendo compromisso deste Banco Central em contrata¿-las em sua totalidade ou com a distribuição prevista.' 
34. A escala 2 apresentada pelo licitante para o Time 2 conta somente com a execução de 21h diárias de serviços realizados de cada perfil profissional. Para a composic¿a¿o da quantidade mensal inicial estimada de 13.284 UBCS foi levada em consideração a execução de 24h diárias de serviços pelo Time 2. Ainda, a remuneração da UBCS somente se da¿ por resultado efetivo, pois e¿ vedada a remuneração sem haver a prestação de serviço. 
35. Disso resulta a necessidade de se calcular o quantitativo de UBCS, no cenário da escala 2 apresentada, que a licitante ira¿ receber. Neste contexto, a soma dos períodos improdutivos dos diversos perfis profissionais do Time 2 equivale, em média, a 794 UBCS por mês. Significa que a quantidade mensal estimada passa de 13.284 UBCS para 12.490 UBCS, havendo a diminuição de 5,977% no faturamento mensal estimado que ficara¿ em R$ 346.597,5, abaixo do custo de R$ 368.631,00, representando um déficit mensal de R$ 16.718,21, ou de R$ 401.237,04 para a vigência contratual, mesmo excluindo-se o lucro estimado pela licitante. Posto de outro modo, o faturamento total projetado de R$ 13.319.999,06 diminuirá para R$ 12.918.762,02. 
36. Inobstante, ha¿ outro ponto na escala 2 do Time 2: somente foi previsto um único profissional em cada perfil desse time para cobertura de todos os períodos noturnos, sendo inviável que um único profissional possa cobrir toda a janela de serviços noturna das 22h às 6h , sete dias por semana, durante todo o mês, uma vez que a legislação vigente veda o trabalho contínuo sem descanso semanal remunerado (DSR) . 
 (...) 
37. Em sua planilha ajustada (doc. 91) a licitante considerou os custos de adicionais noturnos em apenas 1 profissional de cada um dos perfis de 6 a 10 (linhas D e E do Módulo 1- Composic¿a¿o da Remuneração) . No entanto, considerando uma jornada convencional de 44 horas semanais de trabalho, e considerando ainda que uma hora de trabalho noturno equivale a 52 minutos e 30 segundos, não seria possível custear a cobertura de toda janela noturna de sete dias semanais com a previsão de custos de apenas um profissional. Ainda, na Planilha Ajustada de Custos, não ha¿ qualquer previsão de pagamento de adicional de hora noturna reduzida, já que, na escala proposta, a jornada desse profissional não apresenta qualquer redução. Assim, a diferença entre o custo previsto pela licitante e o custo necessa¿rio para cobertura do período noturno, conforme tabela abaixo, corresponde a uma diferença estimada mensal de cerca de R$ 1.101,55, ou seja, R$ 26.437,2 para a vigência contratual. 
[segue tabela com os cálculos]
38. Adicionalmente, a escala 2 projetou todas as semanas com cinco dias úteis e sem considerar qualquer feriado, deixando de contabilizar, portanto, qualquer custo decorrente de trabalho em feriado. Este fato esta¿ explícito porque nos itens E e F do 'MO¿DULO 1 - COMPOSIC¿A¿O DA REMUNERAC¿A¿O - TOTALIZAC¿A¿O', doc. 91 pág. 33, não ha¿ valor algum. Dessa forma, estimamos, com base na escala 2 e na planilha de custos da licitante que este item, considerando o adicional de horas extras por trabalho em feriado, com uma média de 10 feriados por ano, um acréscimo nos custos mensais em cerca de R$ 5.290,58, o que representa um acréscimo de R$ 126.973,92 para a vigência contratual, conforme tabela abaixo: 
[segue tabela com os cálculos]
39. Com efeito, ainda que fosse possível sanar o vício da proposta ajustada, subsistem defeitos na proposta comercial ajustada, cujas consequências incidem aumentando o custo, mesmo que se exclua o lucro declarado, da prestação de serviços para o licitante, que alcança o custo mensal estimado de R$ 369.707,81. Desta forma, portanto, haverá déficit mensal de R$ 23.110,31, equivalendo ao prejuízo total de R$ 554.647,44 para a vigência do contrato (...) . 
[segue tabela com os cálculos]
40. Na eventualidade de ser superado o obstáculo do item 30 deste despacho, impõe-se considerar que os salários dos folguistas estão no nível mínimo dos valores salariais de referência da Tabela 6 do Anexo 1 do Edital, pois o licitante, neste caso, indicou que seus custos consideraram os salários dos profissionais a serem alocados na prestação de serviços, aqueles referenciados por perfil na Tabela 6 do Anexo 1 Edital. Também e¿ evidente que a contabilização dos seus custos deve ocorrer de forma integral, não podendo ser da forma proporcional de 36,7%, pois a composic¿a¿o de custos deve, obrigatoriamente, considerar a totalidade da remuneração justamente para os fins de avaliação da exequibilidade da proposta comercial, porque não ha¿ como desprezar relevantes custos do licitante para manutenção da disponibilidade dos profissionais folguistas. Neste sentido, considerada a escala 2, dos perfis 6, 7, 8, 9 e 10 integrantes do Time 2, os seus custos totais devem obrigatoriamente agregar o 'MO¿DULO 1 - COMPOSIC¿A¿O DA REMUNERAC¿A¿O - TOTALIZAC¿A¿O'. Neste caso, o valor do custo mensal e¿ estimado em R$ 404.472,89, elevando o déficit mensal para R$ 57.875,39, equivalendo ao prejuízo total de R$ 1.389.009,36, conforme cálculos detalhados na tabela abaixo (...) . 
41. A proposta ajustada da licitante não contém apenas meros erros em linhas ou em itens, mas revela alterações substanciais, desde a primeira ate¿ as encaminhadas decorrentes de diligência, que, após sua análise, constataram-se omissões e falhas consideráveis que levam a um prejuízo de R$ 1.389.009,36, ao longo da execução contratual. 
42. Face ao custo apurado da licitante ser superior ao valor da receita mensal estimada, nas condições postas na escala 2 da licitante, verifica-se que a proposta ofertada enquadra-se na situação do item 10.3.1 do Edital, pois o preço ofertado e¿ comprovadamente insuficiente para a cobertura dos custos decorrentes da contratação, por isto, a proposta comercial e¿ manifestamente inexequível. Cabe ressaltar que o déficit apurado durante a vigência contratual desconsidera eventuais reduções referentes a descumprimentos dos rigorosos indicadores de medição de resultados previstos em edital." 
26.	Por meio do documento da peça 5, o Bacen ratificou, em 14/10/2020, a conclusão pela inexequibilidade da proposta da Globalweb. 
27.	Feita tal sinopse, passo ao exame de mérito desta Representação.
III
28.	Deixo assente, desde logo, que não cumpre a este Tribunal defender interesses subjetivos de licitantes que aduzem terem sido prejudicados em certames custeados com verba federal, eis que tal tarefa cumpre ao Poder Judiciário. 
29.	Nesse sentido, a Corte compreende ser indispensável que a legitimidade da representante para intervir no processo em defesa de algum direito subjetivo próprio tenha por subjacente a finalidade maior de resguardo do interesse público (Acórdão 88/2011-TCU-Plenário, relator ministro José Mucio Monteiro) .
30.	Nessa linha de ideias, cumpre deixar assentado, desde já, que o deslinde deste feito será efetuado tendo por norte a verificação da aderência aos normativos legais cabíveis à espécie por parte do Bacen, e do atendimento ao primordial interesse público que compete a este Tribunal tutelar.
31.	A Globalweb, em sua peça vestibular, de forma sintética, após reconhecer que se equivocara quanto à primeira planilha de custos apresentada - na qual havia mensurado a execução de 20.000 horas UBCS mensais -, e que corrigira tal erro quando do atendimento da diligência do Banco Central do Brasil, em que enviara nova planilha já com o quantitativo previsto em edital - 13.284 horas UBCS -, ratifica o posicionamento apresentado junto àquele órgão acerca da possibilidade da utilização proporcional de trabalhadores, o que geraria os custos proporcionais impugnados pelo Bacen. 
32.	Defende, ademais, que a sistemática por ela utilizada não implicou, como asseverado pela equipe técnica do Bacen, redução dos salários dos profissionais que alocara à contratação.
33.	Impende, no ponto, deixar assente que, efetivamente, a utilização fracionada na alocação de trabalhadores reduz os salários base previstos no edital. Para corroborar tal assertiva, basta examinar as tabelas abaixo, encaminhadas pela própria representante (peça 1, p. 21) :  
"Sala¿rios definidos no edital: 
34.	Tomando-se como exemplo o trabalhador de perfil 6 (linha 6 da tabela acima) , cujo salário base estipulado no edital é de R$ 7.188,98, a firma previu a alocação de 2,367 profissionais ao custo mensal unitário de R$ 12.923,35. Para os 2,367 profissionais, há previsão do custo mensal de R$ 30.589,57.
35.	Este último valor é resultado da multiplicação do custo unitário de R$ 12.923,35 pelo coeficiente de 2,367 (número de funcionários previstos a serem alocados) . Desse modo, é indubitável que o salário do profissional "folguista" estaria abaixo do patamar previsto no edital, representando a fração de 0,367 do custo de um profissional como aduzido pela própria Globalweb.   
 36.	Para a empresa, aliás, a configuração de profissionais a serem alocados seria de sua única e exclusiva escolha, não havendo como o órgão público interferir em tal opção. Assim, exemplifica que, ao custo de um funcionário, poderia, verbi gratia, alocar dois trabalhadores desde que estes atuassem como "folguistas", recebendo cada um 50% do salário base previsto no edital. 
37.	A assertiva deve ser encarada com temperança, eis que não se pode desprezar o fato de que, nas contratações públicas, a Administração está obrigada a conferir o atendimento, por parte da contratada, da legislação trabalhista aplicável.
38.	Como é cediço, o enunciado 331 da súmula de jurisprudência do Tribunal Superior do Trabalho, abaixo descrito, impõe à Administração a fiscalização do cumprimento, por parte da contratada, das obrigações legais, sob pena de se ver obrigada, de forma subsidiária, a custear as parcelas que eventualmente forem sonegadas aos trabalhadores da firma que labora para o Poder Público:
"CONTRATO DE PRESTAÇÃO DE SERVIÇOS. LEGALIDADE 
 (...)  IV - O inadimplemento das obrigações trabalhistas, por parte do empregador, implica a responsabilidade subsidiária do tomador dos serviços quanto àquelas obrigações, desde que haja participado da relação processual e conste também do título executivo judicial. 
V - Os entes integrantes da Administração Pública direta e indireta respondem subsidiariamente, nas mesmas condições do item IV, caso evidenciada a sua conduta culposa no cumprimento das obrigações da Lei n.º 8.666, de 21.06.1993, especialmente na fiscalização do cumprimento das obrigações contratuais e legais da prestadora de serviço como empregadora. A aludida responsabilidade não decorre de mero inadimplemento das obrigações trabalhistas assumidas pela empresa regularmente contratada.
VI - A responsabilidade subsidiária do tomador de serviços abrange todas as verbas decorrentes da condenação referentes ao período da prestação laboral."
39.	Não desconheço que o Supremo Tribunal Federal - STF, na Ação Declaratória de Constitucionalidade 16 do Distrito Federal - ADC 16/DF (relator ministro Cezar Peluso) , declarou a constitucionalidade do art. 71, § 1º, da Lei 8.666/1993, assim redigido:  
"Art. 71.  O contratado é responsável pelos encargos trabalhistas, previdenciários, fiscais e comerciais resultantes da execução do contrato. 
§ 1º A inadimplência do contratado, com referência aos encargos trabalhistas, fiscais e comerciais não transfere à Administração Pública a responsabilidade por seu pagamento, nem poderá onerar o objeto do contrato ou restringir a regularização e o uso das obras e edificações, inclusive perante o Registro de Imóveis." 
40.	Uma leitura apressada da deliberação do STF poderia levar ao entendimento equivocado de que não mais se aplicaria à Administração Pública o indigitado enunciado 331 do TST. 
41. 	Como fez questão de deixar bem fixado o então relator do feito, ministro Cezar Peluso, a Administração pode, sim, ser responsabilizada quando constatada a sua omissão em fiscalizar as obrigações do contratado, conforme se nota do excerto abaixo, colhido do voto de Sua Excelência: 
"Ela [a Justiça do Trabalho] tem decidido que a mera inadimplência do contratado não transfere a responsabilidade, nos termos do que está na lei, nesse dispositivo [art. 71, § 1º, da Lei 8.666/1993]. Então, esse dispositivo é constitucional. E proclama: mas isto não significa que eventual omissão da Administração Pública, na obrigação de fiscalizar as obrigações do contratado, não gere responsabilidade. É outra matéria."
42.	Desse modo, a adoção da sistemática apresentada pela Globalweb levanta uma série de questionamentos no que tange à legislação trabalhista.
43.	A primeira delas é a conceituação do profissional que atuaria de forma parcial como "folguista". Malgrado inexistir dispositivo legal regrando de forma específica tal trabalhador, pode-se conceituá-lo como sendo o profissional que atua de forma a cobrir o eventual afastamento de outro nas situações que demandam funcionamento 24x7 (7 dias por semana e 24 horas por dia) , tais como portaria de prédios, recepção de hospitais etc.
44.	A jurisprudência pátria tem reconhecido a tais profissionais os mesmos direitos de um trabalhador "não folguista", ou seja, que labora em dias e jornadas pré-definidas. Precedentes: 
"EMPREGADA FOLGUISTA. VÍNCULO EMPREGATÍCIO. CARACTERIZAÇÃO. RELAÇÃO MANTIDA COM A SEGUNDA RECLAMADA. A relação empregatícia emerge desde que verificados os elementos jurídicos que a caracterizam, quais sejam, trabalho não eventual, prestado por pessoa física, de forma pessoal, sob subordinação e onerosidade. Esses elementos são definidos no texto legal, precipuamente na CLT, nos arts. 2º e 3º. No caso dos autos, encontram-se presentes esses requisitos, estando assente, em especial, a marca da habitualidade da empregada na inserção do negócio empresarial. Restou caracterizado que a reclamante era folguista, vale dizer, cobria faltas e folgas dos empregados da segunda reclamada, em vários dias. Continuamente era requisitada, sendo certo que chegou a laborar com carteira de trabalho devidamente registrada. Sinale-se que a folguista executava as mesmas atividades que os empregados que contavam com contrato formalizado. Veja-se, ademais, que os serviços prestados pela autora eram pagos mensalmente. Se o labor era diário, de ordinário, deveria ser pago assim que realizado. O salário pago em periodicidade certa é uma das características do vínculo empregatício. Vínculo de emprego declarado entre a reclamante e a segunda acionada."
 (TRT-10 - RO: 00015545920165100016 DF, Data de Julgamento: 04/09/2019, Data de Publicação: 18/09/2019) 
"VÍNCULO EMPREGATÍCIO-'FOLGUISTA'. Reconhecido pelo réu que o labor ocorreu de forma semanal aos sábados, com dias e horário de trabalho pré-fixados pelo empregador, durante o período aproximado de dois anos e seis meses, não há como se qualificar como eventual o serviço prestado pelo autor. Reconhecido o vínculo empregatício entre as partes."
 (Processo: 1485420033904 PR 14854-2003-3-9-0-4 - TRT-PR-25-11-2005 - Relator (a) : Sueli Gil El-Rafihi - Publicação: 25.11.2005) 
"VÍNCULO DE EMPREGO PARA COM O CONDOMÍNIO. EMPREGADO FOLGUISTA. Prestando, o reclamante, serviços na qualidade de folguista, ou seja, trabalhando ainda que uma vez por semana nas folgas dos porteiros efetivamente contratados, durante quase três anos, sem dia certo da semana para laborar e recebendo salários por meio de cheques emitidos pelo condomínio Reclamado, inclusive, tendo sido admitido e dispensado pelos síndicos deste, não há como deixar de declarar o vínculo de emprego vez que preenchidos os requisitos do art. 3º da CLT. Recurso do Reclamante a que se dá provimento."
 (TRT-PR-03-12-2004 - Processo: 1507520022909 PR 15075-2002-2-9-0-9 - Relator (a) : Ubirajara Carlos Mendes - Publicação: 03.12.2004) 
"FOLGUISTA - Tratando-se de vigilante substituto (conhecido vulgarmente como "folguista") , o fato do substituído ser seu genitor não descaracteriza a relação de emprego - tampouco o fato do seu trabalho ser prestado em dias alternados - , pois, no caso, ambos são empregados da empresa tomadora dos serviços - não trabalhadores eventuais, de vez que presentes os requisitos previstos no art. 3º da CLT. Recurso ordinário acolhido."
 (Processo: RO 34199800806005 PE 1998.008.06.00.5 - Publicação: 01.01.2004) 
45.	Como se vê, na configuração apresentada pela empresa para o trabalhador que atuaria de forma parcial, em princípio, não há como enquadrá-lo como "folguista", pois tal profissional não atuaria nos afastamentos de outro, mas laboraria de forma pré-definida em jornada reduzida. 
46.	Nesse sentido, remanesce a dúvida sobre o real enquadramento de tal funcionário para fins da legislação trabalhista, ou seja, se ele deveria ser tratado como trabalhador avulso, permanente, ou, ainda, temporário. 
47.	Assim, exemplifica-se a situação de um trabalhador de perfil 6 (Banco de Dados Nível Pleno, tomado como parâmetro na tabela disposta no item 33 acima) que recebesse, em somatória, o salário proporcional pelo tempo que laborara no contrato do Bacen e aquele pago pela Globalweb pela realização de outros trabalhos que efetuara para ela, montante inferior à remuneração base prevista para aquela categoria.
48.	Na hipotética circunstância supra, caso o profissional acionasse a Justiça Trabalhista requerendo o recebimento da diferença do salário relativo ao perfil 6 e obtivesse sucesso na demanda judicial, a Administração Pública poderia vir a ser enquadrada no multicitado enunciado 331 do TST, haja vista a sua omissão em fiscalizar se a contratada estaria remunerando o profissional com o salário que efetivamente faz jus. 
49.	Para além das questões acima expostas, que, a toda evidência, deixam o órgão público em posição de vulnerabilidade, há o fato inquestionável de que a Globalweb incorreu em afronta ao edital, quando previu profissional sendo remunerado com salário inferior ao previsto no item 26.1.2 do Anexo daquele instrumento regulador do certame.
50.	No caso de a empresa enquadrar-se na situação acima, ou seja, prever composição salarial abaixo daquela prevista no edital, deveria, quando da apresentação de sua proposta, ter encaminhado declaração nos moldes insculpidos no item 26.2: 
"Caso a proposta apresente valores de salário inferiores aos previstos na Tabela 6, a licitante devera¿ encaminhar, juntamente a¿ sua proposta, demonstração comprobatória de que tenha em seu quadro de funcionários ou tenha condições reais de contratar, em Brasília, pelos valores propostos, profissionais com qualificação igual ou superior a¿ exigida no Anexo 1B deste Edital." 
51.	E como bem pontuado pelo Bacen, a Globalweb não cumpriu o mencionado dispositivo editalício (peça 4, p. 10) : 
"30. Dessa forma, objetivamente, a proposta da licitante deve ser considerada manifestamente inexequível, nos termos do item 26.1.2 do Anexo 1 do Edital, porque indicou salários dos profissionais nominados folguistas a serem alocados na prestação de serviços menores que os referenciados por perfil na Tabela 6 do Anexo 1 do Edital, e, ainda, a licitante não se desincumbiu do ônus de prova que lhe competia, pois não enviou " (...) juntamente com sua proposta, demonstração comprobatória de que tenha em seu quadro de funcionários ou tenha condições reais de contratar, em Brasília, pelos valores propostos, profissionais com qualificação igual ou superior a¿ exigida no Anexo 1B (...) , nem dos demais exigidos nos itens 26.2 a 26.5.4 do Anexo 1 do Edital."  
52.	Em que pese o fato de a Globalweb não ter acostado aos autos do certame a declaração que deveria ter encaminhado outrora, de fato, não poderia fazê-lo quando da resposta às diligências do Bacen, sob pena de ofensa ao art. 43, § 3º, da Lei 8.666/1993 e à jurisprudência desta Corte: 
"Art. 43.  A licitação será processada e julgada com observância dos seguintes procedimentos: 
 (...) 
§ 3º É facultada à Comissão ou autoridade superior, em qualquer fase da licitação, a promoção de diligência destinada a esclarecer ou a complementar a instrução do processo, vedada a 
inclusão posterior de documento ou informação que deveria constar originariamente da proposta."
Acórdão 2873/2014-TCU-Plenário (relator ministro-substituto Augusto Sherman) 
"Não cabe a inabilitação de licitante em razão de ausência de informações que possam ser supridas por meio de diligência, facultada pelo art. 43, § 3º, da Lei 8.666/1993, desde que não resulte inserção de documento novo ou afronta à isonomia entre os participantes."
 (grifos acrescidos) 
53.	Noutro giro, acolho os cálculos do Bacen, corroborados pela unidade especializada, no sentido de que, fixadas as premissas acima, a proposta da firma Globalweb é inexequível (conforme transcrição no item 25 supra) . 
54.	Estando os fatos nesse patamar, não havendo qualquer vício ou irregularidade na atuação do Bacen, cumpre considerar improcedente a presente Representação.
55. 	Adicionalmente, deixo de acolher o pedido da Globalweb para que o MP/TCU seja instado a se pronunciar nestes autos, porquanto a oitiva do órgão ministerial somente é obrigatória nos processos de tomada ou prestação de contas e nos concernentes aos atos de admissão de pessoal e de concessão de aposentadorias, reformas e pensões, nos termos do art. 62, inciso III, do Regimento Interno/TCU. 
56.	Cabível, por fim, encaminhar cópia do Acórdão que sobrevier à representante e ao Banco Central do Brasil, para ciência.  
  	Ante o exposto, voto por que seja adotado o Acórdão que ora submeto a este Colegiado.
T.C.U., Sala das Sessões, em 24 de fevereiro de 2021.
MARCOS BEMQUERER COSTA
Relator